【裁判字號】    96,易,321
【裁判日期】    970417
【裁判案由】    恐嚇取財等
【裁判全文】
臺灣雲林地方法院刑事判決               96年度易字第321號
公  訴  人  臺灣雲林地方法院檢察署檢察官
被      告  丁○○
選任辯護人  簡承佑律師
            張育誠律師
被      告  乙○○
選任辯護人  高進棖律師
被      告  甲○○
上列被告因恐嚇取財等案件，經檢察官提起公訴（96年度偵字第
1923號），本院判決如下：
    主      文
丁○○、乙○○、甲○○共同為他人處理事務，意圖為自己不法
之利益，而為違背其任務之行為，致生損害於本人之財產，丁○○、乙○○均處有期徒刑拾月，均減為有期徒刑伍月，如易科罰
金，均以銀元佰元即新臺幣玖佰元折算壹日；甲○○處有期徒
刑捌月，減為有期徒刑肆月，如易科罰金，以銀元佰元即新臺
幣玖佰元折算壹日。
    事      實
一、丁○○係址設雲林縣斗南鎮○○路○段126號順安宮（下稱順
    安宮）後殿（觀音佛祖殿）興建委員會 (下稱興建會)主任
    委員，乙○○、甲○○則為興建會委員，均係為順安宮及順
    安宮全體信徒處理事務之人。竟意圖為自己不法之利益，基
    於背信之犯意聯絡，於民國94年底，藉順安宮進行觀音佛祖
    殿外部屋蓋下水泥製品、倒吊花籃、叉角網目及彩繪之工程
    ( 下稱系爭工程)，因多次流標無法完成之機會，由丁○○
    及甲○○，先於94年11月29日前數日，在順安宮2 樓弘道臺
    內，向已承包順安宮廟頂剪粘工程之包商丙○○表示，詢價
    結果系爭工程係新臺幣（下同）4,200,000 元，有辦法將系
    爭工程交丙○○承包，總工程款4,900,000 元，但事成之後
    必須拿出其中700,000 元當作回扣等語，丙○○因而同意配
    合承包系爭工程。丁○○、甲○○及乙○○遂於興建會會議
    中為丙○○說話，並經94年11月29日第26次興建會會議決議
    由丙○○承包系爭工程，且議定總工程款5,100,000 元。迨
    順安宮興建會（由丁○○代表）與丙○○於94年12月3 日就
    系爭工程簽訂合約後，丁○○、甲○○於同日晚上邀約丙○○前往雲林縣古坑鄉華山用餐，並在餐會中表示多出之
    200,000 元 (即超出原定490 萬元總工程款之部分)應 歸其
    丁○○及甲○○所有，且要求向乙○○保密，合計約定回扣
    之金額為900,000 元。嗣94年12月14日丙○○依約向順安宮
    興建會請領第1 期工程款1,500,000 元後，丙○○於94年12
    月19日上午9 時30分許，自雲林縣斗南鎮農會提領
    1,400,000 元現金，將其中900,000 元回扣以牛皮紙袋包裝
    後，於同日上午11時許，在雲林縣斗南鎮體育場對面「儂來
    理容院」旁空地，由甲○○駕車搭載丁○○收受丙○○所交
    付之900,000 元回扣，其中甲○○分得200,000 元，其餘
    700,000 元則由乙○○及丁○○朋分之，均為上開違背職務
    之行為，致生損害於順安宮興建會之財產。
二、案經丙○○訴由臺灣雲林地方法院檢察署檢察官偵查起訴。
    理      由
甲、程序部分：
一、甲○○96年3 月8 日檢察事務官詢問筆錄證據能力部分：
    (一)就被告乙○○部分而言：
      1.按被告以外之人於審判外之言詞或書面陳述，除法律有
        規定者外，不得作為證據。又被告以外之人於審判外之
        陳述，雖不符前4 條之規定，而經當事人於審判程序同
        意作為證據，法院審酌該言詞陳述或書面陳述作成時之
        情況，認為適當者，亦得為證據，刑事訴訟法第159 條
        第1 項、第159 條之5 第1 項定有明文。
      2.查共同被告甲○○96年3 月8 日檢察事務官詢問筆錄，
        為被告乙○○以外之人於審判外之言詞陳述，惟被告乙○○及檢察官於本院審理時同意作為證據，本院揆諸前
        開法條規定，並審酌前開言詞陳述作成時之情況，認為
        適當，自得於被告乙○○部分作為證據，合先敘明。
    (二)就被告甲○○本身而言：
      被告甲○○雖於本院翻異前詞，辯稱已經不記得當時回答
      內容，隨便看筆錄就簽名云云，而檢察事務官錄音光碟復
      因受損無法勘驗。然而該份筆錄非但經被告甲○○在筆錄
      末端簽名，並在最關鍵之承認背信罪部分亦緊接請被告甲○○簽名確認，由於這是一個特別的狀況，一般人在認罪
      後還被要求簽名確認時，都會更加小心謹慎，可以推斷被
      告甲○○應該是仔細看過筆錄後才會在認罪部分簽名確認
      ，再加上檢察事務官也並非故意不錄音，因此這份筆錄應
      有證據能力，可以在被告甲○○部分作為證據。
二、下包戊○○5張請款單：
    (一)被告乙○○部分：
      查上開請款單5 張，為被告乙○○以外之人於審判外之書
      面陳述，惟被告乙○○及檢察官於本院審理時同意作為證
      據，本院揆諸前開法條規定，並審酌前開書面陳述作成時
      之情況，認為適當，自得於被告乙○○部分作為證據，合
      先敘明。
    (二)被告丁○○及甲○○部分：
      被告丁○○及甲○○雖均以上開請款單5 張係被告丁○○
      及甲○○以外之人於審判外之書面陳述，認為沒有證據能
      力，然而上開請款單5 張之製作人丙○○及戊○○均於本
      院97年3 月25日審理時經具結作證已賦予被告丁○○及被
      告甲○○詰問的機會，此外上開請款單5 張內容也經過證
      人丙○○及戊○○確認無誤，即已成為證人丙○○及戊○○審判中具結證述之一部分，是應具有證據能力，得於被
      告丁○○及甲○○程序作為證據。
三、錄音譯文（就被告甲○○及被告乙○○部分）：
    上開錄音譯文係丙○○分別與被告乙○○、被告甲○○之通
    話內容，業經本院於97年1 月30日準備程序中勘驗無訛，被
    告乙○○及被告甲○○亦均表示係其與丙○○之對話無誤，
    復經本院於97年3 月25日審理時，賦予被告乙○○及被告甲○○詰問證人丙○○之機會，也經過證人丙○○具結證述，
    係被告乙○○審判外陳述及證人丙○○審理中證述引用之一
    部分，就被告甲○○部分也是如此，故應具有證據能力，得
    分別於被告乙○○及被告甲○○程序作為證據。
乙、實體部分：
一、訊據被告丁○○、乙○○及甲○○均矢口否認有何背信之犯
    行；被告丁○○辯稱：系爭工程底價委託建築師表示係
    5,400,000元，告訴人丙○○後以5,100,000元承包，沒有要
    求回扣，況已於94年11月29日議價完成，之後去雲林縣古坑
    鄉華山蝌蚪溪餐廳乃和告訴人討論系爭工程下包戊○○的問
    題，與回扣無關，再者於94年12月19日，在被告甲○○所駕
    之車內，雖從告訴人手上接過牛皮紙袋包裝之物，但未開啟
    即交給被告甲○○，並不清楚內容何物，也沒有收取回扣等
    語；被告乙○○辯稱：被告乙○○未曾於興建會會議中推薦
    告訴人承包系爭工程，並未違背職務，被告乙○○沒有要求
    也沒有拿到回扣等語；被告甲○○辯稱：系爭工程下包戊○○係被告甲○○所介紹，因戊○○資金不夠，材料費由被告
    甲○○先行墊付，告訴人於94年12月19日交付被告甲○○者
    即為先前代墊之200,000元，並非回扣等語。經查：
    (一)被告丁○○係址設雲林縣斗南鎮○○路○段126號順安宮後
      殿（觀音佛祖殿）興建委員會主任委員，被告乙○○、被
      告甲○○則為興建會委員，94年底，順安宮進行觀音佛祖
      殿外部屋蓋下水泥製品、倒吊花籃、叉角網目及彩繪之工
      程，多次流標無法完成，被告丁○○及被告甲○○，曾在
      順安宮2 樓弘道臺內，和已承包順安宮廟頂剪粘工程之包
      商即告訴人丙○○討論系爭工程，後於94年11月29日第26
      次興建會會議決議由告訴人以總工程款5,100,000 元承包
      系爭工程，迨興建會（由被告丁○○代表）與告訴人於94
      年12月3 日就系爭工程簽訂合約後，被告丁○○、被告甲○○於同日晚上邀約告訴人前往雲林縣古坑鄉華山用餐，
      並討論系爭工程。系爭工程其中水泥製品部分，再由告訴
      人以2,200,000 元轉包下包戊○○。嗣告訴人於94年12
      月19日上午9 時30分許，自雲林縣斗南鎮農會提領
      1,400,000 元現金後，於同日上午11時許，在雲林縣斗南
      鎮體育場對面「儂來理容院」旁空地，由被告甲○○駕車
      搭載被告丁○○自告訴人處收受以牛皮紙袋包裝之物之事
      實，業據證人即告訴人丙○○於本院審理時具結證述明確
      ，核與證人即下包戊○○於本院審理時具結證述情節相符
      ，並有告訴人丙○○雲林縣斗南鎮農會存摺影本1 份（96
      年度他字卷第88號第7 頁至第8 頁）、下包戊○○之請款
      單共5 紙（同上他字卷第15頁至第19頁）及斗南鎮順安宮
      後殿（觀音佛祖殿）外部水泥製品、外部彩繪工程契約書
      、請款單（96年度偵字第1923號卷第51頁至第74頁）各1
      份、斗南順安宮觀音佛祖殿興建委員會第20-30 次會議紀
      錄、簽到表正本各11份、歷年退補委員及現任委員、監察
      人名冊各1 份（外放，以紙袋裝）在卷可稽，復為被告丁○○、乙○○及甲○○坦認在卷，堪以認定。
    (二)被告丁○○、乙○○及甲○○與告訴人就系爭工程約定回
      扣900,000元：
      1.由被告丁○○、被告甲○○出面向告訴人就系爭工程索
        取回扣900,000元：
        (1)證人即告訴人丙○○於本院97年3 月25日審理時具結
          後明確證稱：當初承包前2 天在弘道臺被告甲○○說
          訪價4,200,000 元，被告丁○○、被告甲○○說要
          700,000 元回扣給被告丁○○、甲○○及乙○○，會
          在議價時幫告訴人說話，所以總共4,900,000 元，被
          告乙○○也有提到700,000 元回扣，最後興建會決議
          總工程款5,100,000 元，多出的200,000 元在聚餐時
          被告丁○○、甲○○有提到不要讓被告乙○○知道，
          最後拿900,000 元回扣給被告丁○○、乙○○及沈德
          山，但如何分回扣則不清楚（本院卷97年3 月25日審
          理筆錄第17至24頁、第28頁、第31 至33 頁、第37頁
          ）等語。
        (2)經本院於97年1 月30日準備程序中勘驗告訴人與被告
          乙○○94年12月19日電話錄音內容，勘驗結果如下：
          （略）
          丙○○：你按呢額度多少？今日是當時？
          甲○○：今日19呀！
          丙○○：嘸就是94年12月19日。
          甲○○：是呀！是呀！
          丙○○：票面要按怎開？
          甲○○：那天不是甲你說好了？
          丙○○：那天嘸就……我擱寫一遍，多少？我紀錄一下。
          甲○○：玖啦！
          丙○○：按嘸就算玖拾萬啦。
          甲○○：是呀！是呀！
          丙○○：玖拾萬，我開玖拾萬起來，要叨在位相等？
          甲○○：你…今嘛……你過來隨打乎我。
          丙○○：了後，代誌你再自己去甲…甲…
          甲○○：我再甲他們那邊處理好勢就好。
          丙○○：你和副座和乙○○處理乎好勢喔，才不會……
          甲○○：我知。我知。
          丙○○：那無乙○○擱製作我的困擾，我就無閒了。
          甲○○：不會，到時我這邊我會處理好勢！
          丙○○：我剛聯絡過，他等A叫我過去整理簿子，事後，
          甲○○：你怎不要直接處理出來就好！
          丙○○：我是看你，數字那麼大拿著怎好勢？
          甲○○：不會啦！不會啦！真正．．．．要吞去哦？都
          丙○○：講這樣也是有理啦！好，我領出來隨轉過乎
          甲○○：你領出來隨電話乎我呀！
          丙○○：攏總玖拾萬你們再自己去分啦！
          甲○○：我處理就好！
          丙○○：數字按呢對啦？
          甲○○：對啦！對啦！
          （本院卷第81頁）
          被告甲○○亦承認錄音帶內是其聲音無誤。（本院卷
          第81頁背面）
          其中談及900,000 元部分，經核與被告甲○○96年3
          月8 日檢察事務官詢問時，自白：「（問：是否願意
          承認犯行？）我知道我錯了。」、「（問：在94年12
          月初下午曾經跟丁○○在順安宮2 樓向丙○○表示以
          4,900,000 元承包工程？）是，但只有我跟丁○○討
          論，我不知道乙○○是否知道這件事，事後拿到回扣
          中900,000 元，我拿到200,000 元。」、「（問：是
          否承認背信罪嫌？）我承認（簽名：甲○○）」（同
          上他字卷第13頁）等語相符。顯現上開談論之
          900,000 元應係回扣無誤。
        (3)被告甲○○雖於事後翻異前供，並辯稱並未看清楚筆
          錄就簽名，惟查被告甲○○非但於上開筆錄末頁簽名
          ，在檢察事務官詢問：「是否承認背信罪嫌？」時亦
          表示「我承認。」且在「我承認」字樣後面緊接簽名
          確認。以被告甲○○身為雲林縣斗南鎮鎮民代表之身
          分，復為順安宮興建會委員之資歷，其見多識廣，豈
          有在被列為被告，且經告知罪名及權利，並經要求「
          簽名確認犯行」，常人均會格外小心謹慎狀況下，還
          會「未看清楚」、「搞錯意思」地簽名，簡直是殊難
          想像。是其上開所辯難令採信。由此顯見被告丁○○
          、甲○○確實有出面向告訴人就系爭工程開口索討
          900,000 元之回扣部分，可以認定。
      2.被告乙○○就收取回扣與被告丁○○、被告甲○○有犯
        意聯絡：
        (1)經本院於97年1 月30日準備程序中勘驗告訴人與被告
          乙○○94年12月19日電話錄音內容，勘驗結果如下：
          丙○○：喂，周委員，我孫A 。
          乙○○：你今嘛再叨位？
          丙○○：我今嘛要去辦！
          乙○○：你今嘛才要去辦喔？
          丙○○：錢剛才才剛進來！
          （略）
          乙○○：喔…好啦，你幾點要過來，你在電話乎我。
          丙○○：我直接看按怎我再甲你講。
          乙○○：對…看按怎愛趕緊處理，那無金坤也甲我在
          丙○○：是啦，我知。
          乙○○：你嘸免講，你若不是我，這嘛是大會中，我
          丙○○：是啦！今嘛那…部分，你就3 個自己去處理
          乙○○：你…你今嘛拿過來A 中間，你要對我這來或
          （略）
          丙○○：全部的錢，他們有甲你說多少嗎？（乙○○
          乙○○：你來再講，今嘛嘜講！
          丙○○：無啦，我今嘛是要開單啦，要開開作伙，領
          乙○○：取款條來農會再開！
          丙○○：我今嘛開開，今日是19？（乙○○：是呀）
          乙○○：你就印章拿來就好！
          丙○○：好，按呢了解，今嘛數字我對一下，看對嗎
          乙○○：你無要緊啦，你來A 中間才嘺，你就…你就
          丙○○：我了解啦！大約差不多70萬左右…。
          （本院卷第82頁）
          被告乙○○亦承認錄音帶內是其聲音無誤。（本院卷
          第82頁背面）
        (2)上開被告乙○○提及「你嘸免講，你若不是我，這嘛
          是大會中，我拖出來，無一個敢甲我異議，正按呢乎
          你做A ，你擔……講坦白A ，目前若在暇，也是我最
          敢挺你而已。」部分，經核與本院職權調閱之斗南順
          安宮後殿興建委員會94年11月25日第25次會議程序中
          ，被告乙○○發言內容：「大家經過這段時間來因為
          發包所產生的問題一定要誠心檢討，大家互信之心要
          拿出來，我們一直按公家機關的方式來發包，固然是
          好事，但大家互信不夠，工程發包一再延誤，為了後
          殿興建工程順利推動，我建議每個工程確實訪價後，
          本宮訂出一個合理的底價，就由丙○○先生來進行議
          價，只要價格在本會底價內，就由孫先生承包，他絕
          對有能力承包，工程間配合也才能順暢，有何不可呢
          ？」相符。顯示被告乙○○確實在興建會會議上，大
          力為告訴人說話，排除原本按公家機關發包方式，支
          持僅由告訴人以議價方式承包系爭工程無疑。
        (3)是被告乙○○在談及700,000 元「錢」的部分時，除
          了提及「對…看按怎愛趕緊處理，那無『金坤』也甲
          我在講講甲唉…講對你無什麼信心，就按呢我正對你
          在著急，你嘛知影我最疼你A ！」、「你無要緊啦，
          你來A 中間才嘺，你就…你就…我甲你講啦！擔就已
          經給人慢暇呢久呀，剩下全部數量都給嘺嘺乎他就直
          哩……以後剩新A 正換新A 打算……」，顯示被告周
          有利和被告丁○○部分對於遲遲拿不到錢感到非常心
          急，就回扣過程相當清楚，又其一再強調就是因為被
          告乙○○「在會議裡力挺告訴人」，告訴人才能順利
          承包，也顯示被告乙○○確因收取回扣而在興建會會
          議中替告訴人講話，使其能順利承包系爭工程。復參
          以被告甲○○上開勘驗筆錄中談及「我再甲他們那邊
          處理好勢就好。」「（丙○○：你和副座和乙○○處
          理乎好勢喔，才不會……）我知。我知。」顯見這些
          回扣也要和被告乙○○「處理」等情益明，是被告周
          有利就索取回扣之背信部分，與被告丁○○、被告沈
          德山有犯意聯絡，亦可認定。
    (三)由被告丁○○、甲○○出面向告訴人收受回扣900,000 元
      ：
      1.被告丁○○、甲○○出面向告訴人收受900,000元：
        (1)證人即告訴人丙○○於97年3 月25日本院審理時具結
          證稱：告訴人請領頭期款1,500,000 元後，於94年12
          月19日自農會領出，並從中拿出900,000 元現金裝到
          農會牛皮紙袋內，在雲林縣斗南鎮「儂來理容院」旁
          空地，交給被告丁○○，被告甲○○在車上也有看到
          （本院卷97年3 月25日審理筆錄第22至25頁）等語。
        (2)由告訴人雲林縣斗南鎮農會存摺影本1 份（同上他字
          卷第7 頁至第8 頁）及卷附告訴人向順安宮興建會提
          出之第1 期請款單（同上偵字卷第67頁），亦可看出
          告訴人於94年12月14日向順安宮興建會請領第1 期
          1,500,000 元頭期款後，於94年12月17日代收支票號
          碼0000000 金額1,500,000 元之支票後，於94年12月
          19日轉帳同額金額入告訴人農會戶頭，並於同日提領
          現金1,400,000 元。
        (3)再觀諸被告丁○○供述於94年12月19日在雲林縣斗南
          鎮「儂來理容院」旁空地，有收到告訴人交付之牛皮
          紙袋1 個，及被告甲○○於上開96年3 月8 日檢察事
          務官詢問時，明確自白：「（問：當天拿900,000 元
          給你的情形如何？）當天我開車，是由丁○○接手這
          900,000 元，他用1 個牛皮紙袋裝。」（同上他字卷
          第13頁），均足以認定告訴人確實於94年12月19日領
          取頭期款後即於同日在雲林縣斗南鎮「儂來理容院」
          旁空地，將以牛皮紙袋包裝之900,000 元交給被告張
          金坤及甲○○無訛。
      2.該900,000元係回扣：
        被告甲○○雖一再辯稱僅收到200,000 元，且係其先前
        墊付之材料費，惟查：
        (1)被告甲○○實際上收到900,000 元之事實，業已認定
          如上。
        (2)證人即告訴人丙○○於本院97年3 月25日審理時具結
          證述：工程後來還有分小包戊○○，戊○○係被告沈
          德山介紹，材料進場完成時應給付戊○○500,000 元
          ，材料送來時，因順安宮作業不及，被告甲○○說先
          開票給模料場，所以告訴人先拿200,000 元給被告沈
          德山去補，另外300,000 元也是拿給被告甲○○請其
          轉交戊○○，戊○○均向告訴人請款，總共請款5 次
          ，2 次匯款，3 次拿現金，請款日即請款單上記載之
          日期，至請款單5 張則係告訴人開庭前書寫內容後1
          次交由戊○○簽名、蓋章及記載地址及身份證字號；
          告訴人和被告甲○○除工程回扣外並無其他金錢往來
          （本院卷97年3 月25日審理筆錄第40頁、第43至44頁
          、第46至47頁）等語。核與證人即下包戊○○於本院
          同日審理時具結證述：其於94年12月間經被告甲○○
          介紹擔任告訴人之下包，負責順安宮觀音佛祖殿水泥
          雕刻部分，工程款2,200,000 元，工程款由告訴人匯
          款2 次、現金給付2次，第1 筆500,000 元係94年12
          月19日告訴人寄放在被告甲○○處，由於事先已向被
          告甲○○借款200,000 元，扣掉後再向被告甲○○拿
          ，全部工程款都有領到，材料費係向被告甲○○借的
          ，全部做好之後經告訴人要求簽卷附5 張請款單，請
          款單內住址、領款人、電話、身分證字號及印章部分
          均證人戊○○簽署的，上面記載日期及付款金額均正
          確（本院卷97年3 月25日審理筆錄第49至59頁）等語
          及下包請款單共5 紙（同上他字卷第15頁至第19頁）
          相符。是則系爭工程一開始材料費係被告甲○○所
          墊付，告訴人因而在請領第1 期款前，先將200,000
          元交給被告甲○○，而告訴人在94年12月19日領取頭
          期款後，才將應給下包戊○○第1 筆500,000 元扣除
          先前給付之200,000 元後餘額交給被告甲○○再轉交
          下包戊○○，是該筆300,000 元工程款與上開認定於
          94 年12 月19日告訴人交給被告甲○○及丁○○之
          900,000 元金額明顯不符，係屬兩事，亦可認定。
        (3)更何況被告甲○○於96年3 月8 日檢察事務官詢問時
          ，明確自白：「…事後拿到回扣中900,000 元，我拿
          到200,000 元。」、「（問：當天拿900,000 元給你
          的情形如何？）當天我開車，是由丁○○接手這
          900,000 元，他用1 個牛皮紙袋裝。」（同上他字卷
          第13頁）。是被告丁○○、乙○○及甲○○前既以開
          口以承包系爭工程為由向告訴人索討900,000 元回扣
          ，告訴人亦已順利承包系爭工程，復於發包簽約後未
          及1 個月之緊接時間內即告訴人請領頭期款後之當日
          ，由被告丁○○及甲○○出面自告訴人手上取得同額
          金額，復無法提出其他合理說明，自係收受原先約定
          之回扣無疑。
        (4)至被告乙○○雖未出面，但由上述錄音帶勘驗結果可
          以看出被告乙○○和被告丁○○及甲○○既共同索取
          回扣，且收受回扣當日被告乙○○還和告訴人通過電
          話，確認當天要拿回扣，則被告丁○○及被告甲○○
          拿到900,000 元回扣後，自然會和被告乙○○朋分乙
          節，也可以認定。
        (5)又因僅有被告甲○○前於檢察事務官詢問時承認分得
          其中200,000 元之回扣，被告乙○○及丁○○則始終
          否認犯行，無從認定其各自分得之金額，至於其等朋
          分其餘700,000 元之回扣乙情，則可認定。
    (四)綜上，本案事證明確，被告丁○○、乙○○及甲○○就上
      開共同收受回扣之背信犯行，均堪以認定，應依法論科。
二、論罪科刑之理由：
    (一)刑法於94年2 月2 日修正公布，並於被告3 人行為後之95
      年7 月1 日施行。按行為後法律有變更者，適用行為時之
      法律，但行為後之法律有利於行為人者，適用最有利於行
      為人之法律，現行刑法第2 條第1 項定有明文。此條係規
      範行為後法律變更所生新舊法律比較適用之準據法，是刑
      法第2 條第1 項本身雖經修正，但無比較新舊法適用之問
      題，應一律適用裁判時之現行刑法第2 條第1 項之規定，
      為「從舊從輕」之比較，最高法院95年第8 次刑事庭會議
      決議意旨可資參照。本件新舊法比較內容詳如附表所示。
    (二)被告丁○○、乙○○及甲○○分係順安宮興建會主任委員
      及委員，負責處理順安宮後殿（觀音佛祖殿）之興建工程
      事務，為順安宮及全體信徒處理事務，竟意圖自己不法之
      利益，以浮報系爭工程底價方式，將其中價差取為回扣己
      用，以此違背其任務之行為，使順安宮花費提高，致生損
      害於順安宮及全體信徒。是核其等所為，均係犯刑法第
      342 條第1項背信罪。
    (三)被告3人就上開背信犯行，有犯意聯絡及行為分擔，均為
      共同正犯。
    (四)爰審酌被告丁○○、甲○○並無前科，被告乙○○並無構
      成累犯之前科，有臺灣高等法院被告前案紀錄表3份附卷
      可考，被告丁○○身為順安宮興建會主任委員、被告乙○○及被告甲○○身為興建會委員，本應為順安宮及全體信
      徒嚴加監督系爭工程，以求以最低價格獲得最佳品質，竟
      向包商索討回扣，並在興建會會議上為包商說話，使包商
      能順利承攬，且事後收取回扣，以此違背職務行為，使順
      安宮及全體信徒以花費較高之價格，並將差額收為回扣己
      用，而使順安宮及全體信徒受有損害，並犯後矢口否認，
      翻異前詞，態度不佳，考量被告丁○○身為興建會主任委
      員，居於主導地位，被告乙○○於興建會會議中支持告訴
      人獲得系爭工程，且均獲取較高額之回扣，及被告甲○○
      身為民意代表兼興建會委員，竟不知清廉自持，收取較低
      額之回扣等犯罪之動機、目的、手段及造成之損害等一切
      情狀，各量處如主文所示之刑。
    (五)又被告3人犯行於96年4月24日前，合於減刑之條件，應依
      中華民國九十六年罪犯減刑條例第2條第1項第3款、第7條
      、第9條，於裁判時均諭知其宣告刑及按上開量處之宣告
      刑減得之刑，並諭知易科罰金之標準。
三、不另為無罪諭知部分：
    (一)公訴意旨另以：被告丁○○、乙○○意圖為自己不法之所
      有，基於恐嚇取財之概括犯意聯絡，連續於：
      1.被告丁○○藉詞丙○○於94年2月15日下午9時許，在順
        安宮司機大樓2樓房間內與順安宮員工蔡淑惠有共處1
        室曖昧情事，於同年4月間，被告丁○○與被告乙○○
        約丙○○前往雲林縣斗南鎮○○里○○路232號乙○○
        住處，由被告乙○○，以加害名譽及財產之事，向丙○○恫稱：蔡淑惠這件事只要丙○○願意拿出700,000元
        之遮羞費，即保證被告丁○○不會再針對蔡淑惠及工程
        款傳出不利之消息等語，致丙○○心生畏懼，於討價還
        價後，以500,000元成交，事後丙○○因資力不足，乃
        僅交付300,000元之遮羞費予被告丁○○及被告乙○○
        。（下稱公訴意旨一）
      2.被告丁○○及被告乙○○承續前開恐嚇取財之概括犯意
        聯絡，另夥同被告甲○○，由被告甲○○及被告丁○○
        於94年11月27日下午3時許，在順安宮2樓弘道臺內，以
        加害財產之事，向丙○○恫稱，丙○○如不配合承包系
        爭工程並拿出700,000元當作回扣，將拖延丙○○已承
        包之上開廟頂剪粘工程款等語，致丙○○心生畏懼，因
        而同意配合承包，嗣復於94年12月3日簽訂合約書當天
        被告丁○○、甲○○邀約丙○○前往雲林縣古坑華山用
        餐時，表示回扣金額應提高為900,000元等語。嗣於94
        年12月19日上午11時許，在雲林縣斗南鎮體育場對面「
        儂來理容院」旁之空地，由被告丁○○及被告甲○○出
        面向丙○○領取900,000元回扣，其中被告甲○○分得
        200,000元，其餘700,000元則由被告乙○○及被告丁○○朋分之（下稱公訴意旨二），因認被告丁○○、乙○○及甲○○尚涉犯刑法第346 條第1 項恐嚇取財罪嫌。
    (二)按犯罪事實應依證據認定之，無證據不得認定犯罪事實，
      不能證明被告犯罪者，應諭知無罪之判決，刑事訴訟法第
      154條第2 項、第301 條第1 項分別定有明文。又刑事訴
      訟法第161條第1項規定：檢察官就被告犯罪事實，應負
      舉證責任，並指出證明之方法。因此，檢察官對於起訴之
      犯罪事實，應負提出證據及說服之實質舉證責任。倘其所
      提出之證據，不足為被告有罪之積極證明，或其指出證明
      之方法，無從說服法院以形成被告有罪之心證，基於無罪
      推定之原則，自應為被告無罪判決之諭知，最高法院92年
      臺上字第128 號判例可資參照。
    (三)公訴人認被告3 人涉有上開犯嫌，無非以告訴人丙○○之
      指述、蔡淑惠之陳述、同案被告丁○○、乙○○及甲○○
      之供述、告訴人丙○○之雲林縣斗南鎮農會存摺影本、請
      款單共5紙、鎮源農民醫院之診斷證明書1 紙、斗南鎮順
      安宮後殿（觀音佛祖殿）外部水泥製品、外部彩繪工程契
      約書、請款單各1份、斗南順安宮觀音佛祖殿興建委員會
      第20-30 次會議紀錄、簽到表正本各11份、歷年退補委員
      及現任委員、監察人名冊1 份（以紙袋裝）、林乙能之台
      幣存款歷史交易明細查詢1 份及告訴人丙○○與被告乙○○、甲○○之電話錄音錄音帶1 捲、譯文1 份等為其論據
      。
    (四)訊據被告丁○○、乙○○及甲○○堅詞否認有何恐嚇取財
      之犯行，辯稱：被告乙○○係因告訴人要求幫忙處理與蔡
      淑惠曖昧之流言，而居中協調，告訴人因感謝被告乙○○
      才拿出50,000元支票請被告乙○○喝茶，被告丁○○並未
      獲得任何金錢；另外被告丁○○、乙○○及甲○○並未要
      求也沒有收取系爭工程回扣900,000元，遑論以恐嚇方式
      為之等語。
    (五)經查：
      1.被告丁○○係順安宮興建會主任委員，被告乙○○、被
        告甲○○則為興建會委員。丙○○前因被告丁○○傳述
        丙○○於94年2 月15日下午9 時許，在順安宮司機大樓
        2 樓房間內與順安宮員工蔡淑惠有共處1 室曖昧情事等
        流言，請被告乙○○幫忙，經協調後，被告乙○○自丙○○處取得50,000元支票1 張，並加以兌現花用；被告
        丁○○、乙○○及甲○○復藉系爭工程多次流標無法完
        成之機會，由被告丁○○及甲○○出面，先於94年11月
        29日前數日，在順安宮2 樓弘道臺內，向丙○○表示有
        辦法將系爭工程交其承包，但事成之後必須拿出其中
        700,000 元當作回扣等語，丙○○因而同意配合承包系
        爭工程。被告丁○○、甲○○及乙○○遂於興建會會議
        中為丙○○說話，使丙○○於94年11月29日第26次興建
        會會議決議順利承包系爭工程，且議定總工程款
        5,100,000 元。迨順安宮興建會與丙○○於94年12月3
        日就系爭工程簽訂合約後，被告丁○○、甲○○於同日
        晚上邀約丙○○前往雲林縣古坑鄉華山用餐，並在餐會
        中表示多出之200,000 元應歸其被告丁○○及被告甲○○所有，且要求向被告乙○○保密，合計約定回扣之金
        額為900,000 元。嗣94年12月14日丙○○依約向順安宮
        興建會請領第1 期工程款1,500,000 元後，於94年12月
        19日上午9 時30分許，自雲林縣斗南鎮農會提領
        1,400,000 元現金，將其中900,000 元回扣以牛皮紙袋
        包裝後，於同日上午11時許，在雲林縣斗南鎮體育場對
        面「儂來理容院」旁空地，由被告甲○○駕車搭載被告
        丁○○收受上開回扣，其中被告甲○○分得200,000 元
        ，其餘700,000 元則由被告乙○○及被告丁○○朋分之
        事實，業經認定如上，並有上揭證據及蔡淑惠之陳述、
        鎮源農民醫院之診斷證明書1 紙、林乙能之台幣存款歷
        史交易明細查詢1 份等在卷可稽，可以認定。
      2.就公訴意旨一部分：
        證人丙○○於本院97年3 月25日審理時具結證稱：因與
        蔡淑惠一事傳出負面消息及流言，認為應該是被告丁○○流傳的，由於承包順安宮工程，希望息事寧人，也怕
        被告丁○○刁難，因知悉被告乙○○與被告丁○○私交
        很好，主動拜託被告乙○○幫忙出面處理，乙○○處理
        完後就沒有聽到負面消息，被告乙○○或被告丁○○都
        沒有說如果不給錢就要散布閒話，被告乙○○也不曾在
        工程或請款上刁難，也沒有藉機要錢，當時施做之工程
        也有正常領取工程款（本院卷97年3月25日審理筆錄第
        5 至14頁、第26至28頁、第34至36頁）等語。顯見係上
        述負面流言出現在先，因告訴人深感困擾，而主動要求
        被告乙○○幫忙出面處理，並約定相當之金額當作處理
        費用，並非被告丁○○、被告乙○○主動以流言為由恐
        嚇告訴人付款甚明。
      3.就公訴意旨二部分：
        證人丙○○於本院97年3 月25日審理時復具結證稱：「
        （問：誰邀你來接工程【指系爭工程】？）丁○○。」
        、（問：他【指被告丁○○】如何跟你說？）這些工作
        都是他在處理的，因為剪粘部分是我負責，之前他去外
        面找很多人，他說外面的人都不要接這個工程，所以丁○○找我討論這個問題。」、「（問：他說你不接會怎
        麼樣？）那是過去與他一起，我可以抓到他的本性。」
        、「（問：他會怎麼對你？）工作會比較不順利。」、
        「（問：他如何說？）他在弘道臺裡面說很多事情，無
        法一一說明。」、「（問：他說什麼話你會害怕？）他
        說不配合他，工程會不順利，他說用印會比較困難。」
        、「（問：七十萬元傭金是何人說？）丁○○。」、「
        （問：丁○○如何跟你說的？）我知道他當時經濟不好
        ，所以他一定要這個錢。」、「（問：丁○○親口如何
        講？請原本的講出來？）他約在弘道臺裡面，他就是要
        700,000 元回扣，就是他有請委員會成員去外面訪價，
        訪價結果是4,200,000 元，他要700,000 萬元，所以是
        4,900,000 元。」、「我怕丁○○，因為他有職權。」
        「（問：當初這筆錢【指900,000 元】是你主動要給他
        們的？）不可能主動，是他們要，才配合他們給的。」
        （本院卷97年3 月25日審理筆錄第15至17頁、第26頁、
        第38頁）是證人丙○○固然在一連串詰問中曾證述被告
        丁○○表示「如不配合，工程會不順利，用印會比較困
        難」，但綜觀證人上述證述，可以看出被告丁○○、被
        告甲○○固然開口向丙○○就承包系爭工程索取回扣，
        但被告丁○○當日到底說了什麼，有哪些恐嚇的言語，
        證人丙○○並無法明確指出，只能泛稱因為瞭解被告丁○○的本性、因為被告丁○○有職權，而讓證人丙○○
        感受到壓力，可以看出因證人丙○○自己擔心如果不依
        照被告丁○○等人的意思，可能會造成已承包之工程無
        法順利請款，因而心不甘情不願地，「配合」被告丁○○等人承包系爭工程並給付回扣。然而證人丙○○上開
        自己的擔心和想像，是否表示被告丁○○等人確實以工
        程為由藉以恐嚇、威脅證人丙○○，從前揭證述看起來
        並不明確，難以排除證人丙○○僅憑印象、感覺推斷的
        可能，更何況被告丁○○實際上並未曾刁難上開工程，
        證人丙○○承包之工程均有順利完成並依約領款等情，
        亦據證人於同日審理中證述明確（同上審理筆錄第45頁
        ），是也難以認定被告丁○○等人有出言恐嚇，使證人
        丙○○因而心生畏懼地承包工程並交付回扣。
    (六)綜上所述，即便被告乙○○自丙○○處收受「與蔡淑惠流
      言」的「處理費用」，即便被告丁○○、乙○○及甲○○
      向丙○○索取並獲得回扣900,000 元，惟均無從認定係以
      主動恐嚇之言語、手段為之，尚均與恐嚇取財所定構成要
      件有間，從而公訴人所提出之證據，或其指出證明之方法
      ，未能使本院之心證達到確信其為真實之程度，就被告乙○○、丁○○是否涉犯公訴意旨一犯行及被告丁○○、乙○○及甲○○是否涉犯公訴意旨二犯行犯行，仍有合理懷
      疑之存在，揆諸上開法條及判例意旨，自無從認定此部分
      犯嫌，又公訴意旨認被告丁○○、被告乙○○公訴意旨一
      及公訴意旨二部分為連續犯，且被告丁○○、乙○○及甲○○此部分罪嫌與上開有罪部分有牽連犯之裁判上一罪關
      係，爰不另為無罪判決之諭知。
四、據上論斷，應依刑事訴訟法第299條第1項，刑法第2條第1項
    前段、第342 條第1 項、修正前刑法第28條、第41條第1 項
    前段，罰金罰鍰提高標準條例第1 條前段、修正前罰金罰鍰
    提高標準條例第2 條，中華民國九十六年罪犯減刑條例第2
    條第1 項第3 款、第7 條、第9 條，判決如主文。
本案經檢察官蕭如娟到庭執行職務
中    華    民    國    97    年    4     月    17    日
                  刑事第三庭審判長法  官  林輝煌
                                  法  官  陳銘壎
                                  法  官  李貞瑩
以上正本證明與原本無異。
如不服本判決，應於判決送達後10日內，向本院提出上訴狀。（
須附繕本）
                                  書記官  金雅芳
中    華    民    國    97    年    4     月    17    日
附錄本案論罪科刑法條全文
中華民國刑法第342條（背信罪）
為他人處理事務，意圖為自己或第三人不法之利益，或損害本人
之利益，而為違背其任務之行為，致生損害於本人之財產或其他
利益者，處 5 年以下有期徒刑、拘役或科或併科 1 千元以下罰
金。
前項之未遂犯罰之。
附表
┌────────┬────────┬────────┬────────┐
│法        條    │修正前規定      │修正後規定      │新舊法之適用    │
├────────┼────────┼────────┼────────┤
│刑法第342 條第1 │罰金罰鍰提高標準│刑法施行法第1 條│(一)適用舊法。    │
│項法定刑關於罰金│條例第1 條前段規│之1 規定：「中華│(二)本件被告所犯刑│
│部分：罰金罰鍰提│定：「依法律應處│民國94年01月07日│法第342 條第1 項│
│高標準條例第1 條│罰金、罰鍰者，就│刑法修正施行後，│之罪法定刑有罰金│
│前段、現行法規所│其原定數額得提高│刑法分則編未修正│刑（銀元1,000 元│
│定貨幣單位折算新│為2 倍至10倍。」│之條文定有罰金者│以下），且為刑法│
│台幣條例第2 條、│現行法規所定貨幣│，自94年01月07日│分則編未修正之條│
│刑法第33條第5 款│單位折算新台幣條│刑法修正施行後，│文而定有罰金刑者│
│                │例第2 條規定：「│就其所定數額提高│，於刑法施行法第│
│                │現行法規所定金額│為30倍，但72年06│1條 之1 修正增訂│
│                │之貨幣單位為圓、│月26日到94年01月│前，其貨幣單位為│
│                │銀元或元者，以新│07日新增或修正之│銀元，是被告所犯│
│                │台幣元之3 倍折算│條文，就其所定數│刑法第342 條第1 │
│                │之。」          │額提高為3 倍。」│項之罪罰金刑之提│
│                │刑法第33條第5 款│刑法第33條第5 款│高標準，於適用罰│
│                │規定：「罰金：1 │規定：「罰金：新│金罰鍰提高標準條│
│                │元以上。」      │台幣1,000 元以上│例第1 條前段及現│
│                │                │，以百元計算之。│行法規所定貨幣單│
│                │                │」              │位折算新台幣條例│
│                │                │                │第2 條規定換算為│
│                │                │                │新台幣時，法定刑│
│                │                │                │罰金部分，應為罰│
│                │                │                │金新台幣30,000元│
│                │                │                │以下（乘以10，再│
│                │                │                │乘以3） 。如適用│
│                │                │                │刑法施行法第1 條│
│                │                │                │之1 規定提高30倍│
│                │                │                │，則為罰金新台幣│
│                │                │                │30,000元以下（乘│
│                │                │                │以30），故關於法│
│                │                │                │定刑為罰金部分之│
│                │                │                │提高標準，新法非│
│                │                │                │較有利於被告，本│
│                │                │                │案關於刑法第342 │
│                │                │                │條第1 項之罪法定│
│                │                │                │刑罰金提高標準部│
│                │                │                │分，應依刑法第2 │
│                │                │                │條第1 項前段規定│
│                │                │                │，適用行為時之法│
│                │                │                │律即罰金罰鍰提高│
│                │                │                │標準條例第1 條前│
│                │                │                │段及現行法規所定│
│                │                │                │貨幣單位折算新台│
│                │                │                │幣條例第2 條之規│
│                │                │                │定。            │
│                │                │                │(三)法定刑罰金部分│
│                │                │                │，依修正前刑法第│
│                │                │                │33條第5 款規定，│
│                │                │                │及罰金罰鍰提高標│
│                │                │                │準條例第1 條前段│
│                │                │                │提高後，再依現行│
│                │                │                │法規所定貨幣單位│
│                │                │                │折算新台幣條例第│
│                │                │                │2 條換算為新台幣│
│                │                │                │時，為新台幣6元 │
│                │                │                │以上至30元以上，│
│                │                │                │依修正後刑法第33│
│                │                │                │條第5 款規定，為│
│                │                │                │新台幣1,000 元以│
│                │                │                │上，修正後刑法第│
│                │                │                │33條第5 款規定非│
│                │                │                │較有利於被告，依│
│                │                │                │刑法第2 條第1項 │
│                │                │                │前段規定，應適用│
│                │                │                │修正前刑法第33  │
│                │                │                │條第5 款規定。  │
├────────┼────────┼────────┼────────┤
│刑法第28條      │二人以上共同實施│二人以上共同實行│(一)適用舊法。    │
│共同正犯        │犯罪之行為者，皆│犯罪之行為者，皆│(二)被告丁○○、周│
│                │為正犯。        │為共犯。        │有利與甲○○共同│
│                │                │                │為背信犯行，既屬│
│                │                │                │實行犯罪行為之正│
│                │                │                │犯，則適用修正施│
│                │                │                │行前之刑法第28條│
│                │                │                │規定論擬，並無不│
│                │                │                │利於被告。因此，│
│                │                │                │應依刑法第2 條第│
│                │                │                │1項 前段規定，依│
│                │                │                │修正前刑法第28條│
│                │                │                │規定，論以共同正│
│                │                │                │犯。            │
├────────┼────────┼────────┼────────┤
│刑法第41條第1 項│刑法第41條第1 項│刑法第41條第1 項│(一)適用舊法。    │
│前段易科罰金部分│前段規定：「犯最│前段規定：「犯最│(二)本件被告行為時│
│                │重本刑為5 年以下│重本刑為5 年以下│之易科罰金折算標│
│                │有期徒刑以下之刑│有期徒刑以下之刑│準，應以銀元100 │
│                │之罪，而受6 個月│之罪，而受6 個月│元至300 元折算為│
│                │以下有期徒刑或拘│以下有期徒刑或拘│1 日，經依現行法│
│                │役之宣告，因身體│役之宣告者，得以│規所定貨幣單位折│
│                │、教育、職業、家│新台幣1 千元、2 │算新台幣條例第2 │
│                │庭之關係或其他正│千元或3 千元折算│條規定換算為新台│
│                │當事由，執行顯有│一日，易科罰金。│幣後，應以新台幣│
│                │困難者，得以1 元│」              │300 元至900 元折│
│                │以上3 元以下折算│                │算為1 日，修正後│
│                │1日 ，易科罰金。│                │則以新台幣1,000 │
│                │」罰金罰鍰提高標│                │元、2,000 元3,0 │
│                │準條例第2 條（已│                │00元折算1 日，修│
│                │刪除）規定：「依│                │正後刑法第41條第│
│                │刑法第41條易科罰│                │1 項前段規定，並│
│                │金或第42條第2 項│                │非較有利於被告，│
│                │易服勞役者，均就│                │依刑法第2 條第1 │
│                │其原定數額提高為│                │項前段規定，適用│
│                │100 倍折算1日 ；│                │行為時法律即修正│
│                │法律所定罰金數額│                │前刑法第41條第1 │
│                │未依本條例提高倍│                │項前段及罰金罰鍰│
│                │數，或其處罰法條│                │提高標準條例第2 │
│                │無罰金刑之規定者│                │條規定，定其易科│
│                │，亦同。」      │                │罰金之折算標準。│
└────────┴────────┴────────┴────────┘


司法院資訊處製作；財團法人民間司法改革基金會備份。
